臺灣高等法院民事判決　　　　　　　 100年度上國易字第10號
上　訴　人　王　有又名王帝人.
被上訴人　　臺北市大安區地政事務所
法定代理人　簡玉昆
被上訴人　　朱顯湧
　　　　　　黃月雲
　　　　　　洪慧媛
兼　共　同
訴訟代理人　紀青佑
上列當事人間請求國家賠償事件，上訴人對於中華民國100年2月
11日臺灣臺北地方法院99年度國字第49號第一審判決提起上訴，
本院於100年6月14日言詞辯論終結，判決如下：
    主  文
上訴駁回。
第二審訴訟費用由上訴人負擔。
    事實及理由
壹、程序方面：
    本件上訴人曾向被上訴人請求國家賠償，並經被上訴人函復
    拒絕賠償，有被上訴人民國99年10月8日函文可稽(見原審卷
    第55頁)，應認上訴人業已踐行國家賠償法第10條、第11條
    所定前置程序，其提起本件訴訟，應屬合法。
貳、實體方面：
一、上訴人起訴主張：被上訴人臺北市大安區地政事務所（下稱
    大安地政所）受理伊於99年6月21日申請時效取得門牌號碼
    臺北市○○路○段137號13樓之1之建物（下稱系爭建物1）
    及受理上訴人於99年7月16日追加申請時效取得臺北市○○
    路○段137號12樓頂平台之建物（下稱系爭建物2）之所有權
    登記案，分別經大安地政所於99年7月1日及同年7月19日以
    大安字第198610號及99年大安字214870號辦理登記案收件，
    大安地政所分別於99年7月8日及同年月26日，以北市大地一
    字第09930942000號函、北市大地一字第09931067000號函通
    知伊於補正通知書送達後15日內補正，惟伊之申請均經大安
    地政所以逾期未補件為由而不當駁回，經伊向臺北市政府地
    政處及監察院檢舉，臺北市政府地政處以函文責成被上訴人
    檢討改善，監察院亦以函文回覆，嗣大安地政所雖於99年8
    月23日以北市大第一字第09931199800號函撤銷大安地政所
    就伊追加申請時效取得所有權登記案所為99年8月9日000000
    00000號函及99年大安字第214870號登記案之駁回處分，惟
    就伊之申請仍未依土地法第37條所定之土地登記規則及第27
    條第1項第15款之規定辦理，依土地登記法第57條第1項第4
    款之規定，於補正通知書中未告知依何法律或法規應補正何
    種文件，即逕予駁回伊之申請，大安地政所就伊申請案件之
    承辦人員即被上訴人黃月雲（下稱黃月雲），以計算補正日
    期錯誤為由撤銷99年大安字第214870號登記案之駁回處分後
    ，又故意以其上級即被上訴人洪慧媛（下稱洪慧媛）所累積
    之行政技巧，變更處分為繼續補正之通知書，再於補正期間
    屆滿後以逾期未補正為由，再度駁回伊之申請，實有怠於執
    行職務，造成伊取得系爭建物1、2所有權之時效中斷，損害
    伊之權益，經伊依國家賠償法第10條之規定，以書面向大安
    地政所請求國家賠償，嗣伊於99年9月30日就申請之案件與
    被上訴人朱顯湧（上訴人誤載為宋顯勇）、紀青佑（下分稱
    朱顯湧、紀青佑），於該所三樓會議室進行協議，由大安地
    政所之法定代理人簡玉昆為主席，席中朱顯湧、紀青佑仍堅
    持須補正，且仍未告知伊應補正之文件為何，大安地政所又
    於伊提出國家賠償之請求時，稱伊須向臺北市政府法規會聲
    請國家賠償，惟伊提出國家賠償後，賠償義務機關並未即與
    伊協議，應視同拒絕協議，故伊得提起本件訴訟等語，爰依
    國家賠償法之規定提起本訴，請求判決被上訴人賠償上訴人
    新台幣（下同）1元，暨自起訴狀繕本送達被上訴人翌日起
    算，按年息5％計算之利息。
    被上訴人則以：上訴人向大安地政所申請系爭建物1所有權
    登記，經大安地政所審查後通知補正，因未補正而予駁回。
    上訴人復向大安地政所申請系爭建物2及違建建物所有權登
    記，經大安地政所審查後，通知上訴人補正，上訴人未補正
    而予駁回。上訴人對大安地政所之駁回不服，提起訴願，經
    臺北市政府駁回。另上訴人向大安地政所申請本市○○區○
    ○段二小段700地號土地時效取得地上權位置勘測，經大安
    地政所提報臺北市政府地政處簡化各地政事務所請示案件處
    理研討會討論，通知上訴人並駁回上訴人之申請，上訴人不
    服，提起訴願，亦經臺北市政府訴願決定駁回在案。查洪慧
    媛任職於訴外人臺北市政府地政處，並未於執行職務時對上
    訴人為相關之行政處分，難認有何不法之處，不僅當事人不
    適格，且無請求損害賠償之餘地。大安地政所依法律之規定
    ，否准上訴人申請建物所有權登記及地上權位置勘測案件，
    於法有據，且上訴人之申請，業經臺北市政府訴願決定駁回
    、不受理在案，足見大安地政所適用法規及行政處分並無不
    當，被上訴人無國家賠償法所定損害賠償責任，上訴人之請
    求並無理由等語，資為抗辯。
二、原審為上訴人敗訴之判決，上訴人不服，提起上訴，並聲明
    ：
    （一）原判決廢棄。
    （二）本件發回原法院或判命被上訴人應連帶給付上訴人1
          元，及自起訴狀繕本送達相對人起至清償日止，按年
          息5%計算之利息。
    被上訴人則答辯聲明：上訴駁回。
三、被上訴人辯稱：上訴人是否因被上訴人之行政處分是否受有
    損害，應以該公務員所屬機關為賠償義務人，並非公務員個
    人，上訴人主張黃月雲、紀青佑、朱顯湧及洪慧媛應對其負
    賠償責任，顯然當事人不適格云云。惟按所謂當事人適格，
    係指具體訴訟可為當事人之資格，得受本案之判決而言，此
    種資格，稱為訴訟實施權或訴訟行為權，在給付之訴，只須
    原告主張對被告有給付請求權者，其為原告之當事人適格即
    無欠缺(最高法院96年台上字第1780號判決意旨可資參照)。
    本件上訴人既主張被上訴人之行為致伊受有損害，應負損害
    賠償責任云云，而請求被上訴人給付1元，揆諸上開說明，
    其當事人即屬適格，核先敘明。
四、經查：上訴人於99年6月21日向大安地政所申請系爭建物1所
    有權登記，經大安地政所審查後，依土地登記規則第56條、
    第57條規定通知補正及駁回。上訴人於99年7月16日向大安
    地政所申請系爭建物2及違建之建物所有權登記，經大安地
    政所審查後，依土地登記規則第56條、第57條規定通知補正
    及駁回。上訴人不服大安地政所駁回之處分，提起訴願，經
    臺北市政府訴願決定駁回、不受理在案。上訴人於99年8月3
    日向大安地政所申請臺北市○○區○○段二小段700地號土
    地時效取得地上權位置勘測，經大安地政所依臺北市政府地
    政處訂頒「臺北市政府地政處簡化各地政事務所請示案件處
    理要點」規定提報臺北市政府地政處簡化各地政事務所請示
    案件處理研討會（99年第18次）討論，經大安地政所依地籍
    測量實施規則第212條及213條規定通知補正及駁回，上訴人
    不服大安地政所駁回之處分，提起訴願，案經臺北市政府訴
    願決定駁回在案，上訴人於99年8月26日向被告請求國家賠
    償，經大安地政所依臺北市政府國家賠償事件處理要點規定
    程序辦理，並以書面函復上訴人拒絕賠償等事實，為兩造所
    不爭執，並有上訴人99年6月21日土地登記申請書、大安地
    政所99年7月8日補正通知函、上訴人99年7月16日追加申請
    書、大安地政所99年7月26日補正通知函、99年8月9日駁回
    函、99年8月23日撤銷及補正通知函、上訴人國家賠償請求
    書、大安地政所99年10月8日拒絕賠償函、臺北市政府訴願
    決定書等件在卷可證（見本院卷第13-14、49頁正背面、51
    、56、原審卷第11頁、本院卷第58、60、63、62頁正背面、
    64-69頁背面），此部分事實自堪信為真實。
五、按國家賠償法第2條第2項前段規定：「公務員於執行職務行
    使公權力時，因故意或過失不法侵害人民自由或權利者，國
    家應負損害賠償責任」，是損害賠償之債，以有損害之發生
    及有責任原因之事實，並二者之間，有相當因果關係為成立
    要件（最高法院48年台上字第481號判例意旨參照）。經查
    ，土地登記規則第3條第1項規定：「土地登記，由土地所在
    地之直轄市、縣（市）地政機關辦理之。但該直轄市、縣（
    市）地政機關在該轄區內另設或分設登記機關者，由該土地
    所在地之登記機關辦理之」，地籍測量實施規則第8條規定
    ：「第三編土地複丈及第四編建築改良物測量之業務，由土
    地所在地之直轄市或縣（市）登記機關辦理之」。被上訴人
    依法通知上訴人之補正事項均於法有據，上訴人所附房屋委
    建契約書、鑑定證明書、會勘記錄表、內政部及監察院函文
    等，皆與時效取得登記並無關聯，上訴人指稱被上訴人過失
    不法云云，委無足取。至被上訴人適用法規及行政處分有無
    不當，業經臺北市政府99年11月19日府訴字第09970131000
    號及100年2月18日府訴字第10009016400號訴願決定可證（
    見原審卷第64-69頁背面），自難認被上訴人之行為對上訴
    人有所損害。按損害賠償之債，以有損害之發生即有責任原
    因之事實，且兩者之間有相當因果關係為成立要件，如不合
    前開條件，即難謂有損害賠償請求權存在，查被上訴人因計
    算補正期限錯誤而為駁回之行政處分，然已自行撤銷原處分
    ，並重行計算上訴人補正之時間，同時通知上訴人補正，對
    上訴人自亦無損害之可言。且上訴人若具備民法第769、770
    條規定之條件，僅取得請求登記之請求權，並非當然取得該
    不動產之所有權或其他物權，上訴人之申請案件因補正期間
    屆滿被上訴人依土地登記規則第57條規定駁回後，上訴人若
    符合時效取得之條件，仍具有請求登記之權利而重行申請，
    尚難認為被上訴人通知上訴人補正等行為，對上訴人已造成
    損害，此外，上訴人無法舉證證明其受有何項損害，及與被
    上訴人之行為間有何因果關係，則其所為之主張，即非可採
    。綜此，上訴人既不能證明被上訴人損害其權益，則被上訴
    人即不負損害賠償責任。
六、綜上所述，上訴人依國家賠償法第2條第2項規定，請求被上
    訴人給付1元本息，於法無據，不應准許。原審為上訴人敗
    訴之判決，核無不當，上訴論旨指摘原判決不當，求予廢棄
    改判，為無理由，應予駁回。
七、本件因事證已臻明確，兩造其餘爭點及攻擊、防禦方法暨所
    為之立證，與判決之結果不生影響，無庸再逐一予以論究，
    併予敘明。
八、據上論結，本件上訴為無理由，依民事訴訟法第449條第1項
    、第78條，判決如主文。
中    華    民    國   100    年    7     月    5     日
                  民事第十八庭
                      審判長法  官  湯美玉
                            法  官  李慈惠
                            法  官  丁蓓蓓
正本係照原本作成。
不得上訴。
中    華    民    國   100    年    7     月    6     日
                            書記官  陳思云